【裁判字號】    99,建上易,11
【裁判日期】    990706
【裁判案由】    給付工程款
【裁判全文】
臺灣高等法院民事判決                99年度建上易字第11號
上  訴  人  李河任即穩合工程社
訴訟代理人  周承武律師
被  上訴人  順晟建設開發股份有限公司
法定代理人  甲○○
訴訟代理人  彭意森律師
上列當事人間給付工程款事件，上訴人對於中華民國98年12月25
日臺灣板橋地方法院98年度建字第92號第一審判決提起上訴，本
院於99年6月8日言詞辯論終結，判決如下：
    主      文
上訴及追加之訴均駁回。
第二審訴訟費用（含追加之訴部分）由上訴人負擔。
    事實及理由
一、按在第二審為訴之變更或追加，非經他造同意，不得為之，
    但擴張或減縮應受判決事項之聲明者，不在此限，民事訴訟
    法第446條第1項及第255條第1項第3款分別定有明文。查上
    訴人於上訴時原聲明請求：被上訴人給付新臺幣（下同）67
    萬6,969元，嗣於本院聲明請求：被上訴人給付65萬3,338元
    ；另其於原審並未就利息部分為請求，嗣於本院則請求自起
    訴狀繕本送達翌日起算之法定遲延利息（見本院卷第10頁、
    11頁）；核屬減縮、擴張應受判決事項之聲明，揆諸上開說
    明，自無庸經被上訴人之同意，應予准許，合先敘明。
二、被上訴人經合法通知，未於言詞辯論期日到場，核無民事訴
    訟法第386條所列各款之情形，爰依上訴人之聲請，准其一
    造辯論而為判決。
三、上訴人起訴主張：伊於民國（下同）96年間承包被上訴人位
    於臺北縣中和市○○路○段35號元氣大鎮工地E、F、G、H、I
    、J、K棟之木作工程（下稱系爭工程），伊於承包時曾向被
    上訴人許特助及林主任表明，原不願承包系爭工程中之天花
    板、木作扶手及踢腳板等工作項目，且依該工程報價僅賺取
    1成利潤，再遭被上訴人公司扣款，伊顯無利潤可言，惟因
    被上訴人許特助承諾不予扣款，伊始承作系爭工程。嗣伊完
    成系爭工程後，因被上訴人申請使用執照之故，而要求伊更
    改樓梯扶手寬度，然被上訴人事後卻不願付款，且伊為被上
    訴人修理因颱風吹壞PVC天花板，以及6成工程尾款，被上訴
    人均拒絕給付，爰依承攬契約之法律關係，訴請被上訴人給
    付新臺幣（下同）67萬6,969元。原審為上訴人敗訴之判決
    ，上訴人聲明不服，提起上訴，並就工程款部分減縮聲明為
    65萬3,338元部分（即修改E棟至K棟第6樓至第12樓扶梯工程
    款5萬4,000元、施作J、K棟廚房、後陽台、房間之踢腳板工
    程款7萬5,522元、颱風後整修G棟第8樓至第13樓PVC天花板
    工程款2萬4,000元、無故扣款18萬5,968元及未付保留款31
    萬3,848元），及就利息部分為擴張請求，並於本院聲明：
    (一)原判決廢棄。(二)被上訴人應給付伊65萬3,338元及自起訴
    狀繕本送達翌日起至清償日止，按年息百分之五計算之利息
    。
四、被上訴人則以：兩造於96年5月24日訂立承攬合約書（下稱
    系爭契約），且兩造除樓梯扶手、矽酸鈣天花板工程合約關
    係外，並有少數木作點工工程之合作，然就上述工程伊已付
    清各期工程款及尾款，上訴人在收領各期工程款項時，對應
    扣款項目及其金額即已知悉並同意扣款在案，茲依序說明如
    下：(一)系爭樓梯扶手及PVC天花板工程，自96年8月10日起至
    97年10月25日止，分15期計價，工程總價原為447萬747元，
    但其中第5期扣款2萬1,840元、第6期扣款1萬6,800元、第12
    期扣款4萬2,998元、第14期扣款1萬5,236元、第15期扣款7,
    969元，合計10萬4,843元，實付工程款計436萬5,904元，伊
    業已依約逐期給付予上訴人，伊並無從中預留工程款。至上
    訴人所施作樓梯扶手工程遇有淨寬未達120公分，即不符契
    約所約定之品質時，上訴人本應負修繕之責，既非變更工程
    ，自不得請求改善之工資及材料等款項，況上訴人所附數量
    計算單為其私人製作，伊否認其真正。(二)系爭矽酸鈣天花板
    工程，自96年8月10日起至97年5月25日止，分成19期計價請
    款，原總工程款為523萬1,171元，但其中第2期扣款2萬7,61
    5元、第17期扣款1萬3,440元，合計扣款4萬1,055元，另扣
    10%保留款52萬3,117元，實際應付工程款為466萬6,999元，
    伊業已按期給付予上訴人；另就保留款52萬3,117元部分，
    兩造亦於98年7月10日進行尾款結算時，因有溢付款17萬4,3
    85元及應扣款13萬9,463元，合計31萬3,848元，而加以抵除
    ，故本項工程尾款實付金額為20萬9,269元，上訴人亦於同
    年月13日收領無誤。(三)系爭木作點工工程，因係採點工計價
    ，且數量有限，故未另訂書面合約，亦無保留10%工程款，
    上訴人亦未開立保證票。而系爭木作點工工程計有二個階段
    ，第一階段自96年12月25日起至97年4月10日止，分成3期計
    價請款，總工程款為10萬6,324元，但其中第2期扣款2,363
    元，實付工程款為10萬3,961元。而第二階段自97年11月25
    日起至98年3月10日止，分成5期計價請款，總工程款為6萬
    8,397元，無扣款情事，實付工程款6萬8,397元，伊亦均已
    按期給付予上訴人，並無積欠任何工程款等語，資為抗辯。
    並於本院聲明：上訴及追加之訴均駁回。
五、兩造不爭執事項：
  (一)兩造於96年5月24日簽訂系爭契約。
  (二)系爭天花板工程之10%工程保留款為52萬3,117元。
六、上訴人又主張：伊依約完成承包工程項目後，因被上訴人申
    請使用執照之故，而要求伊更改樓梯扶手寬度，然被上訴人
    事後卻不願付款，連同伊為被上訴人修理因颱風吹壞PVC天
    花板，以及6成工程尾款，共計65萬3,338元，被上訴人均拒
    絕給付，伊自得請求被上訴人如數給付等語。然此為被上訴
    人所否認，並以前開情詞置辯，是本院應審究者厥為：(一)上
    訴人請求給付E棟至K棟樓梯扶手寬度修改工資及材料費，合
    計5萬4,000元，有無理由？(二)上訴人請求給付J、K棟廚房、
    後陽台及房間之踢腳板施作工程款7萬5,522元，及G棟8樓至
    13樓PVC天花板工程款2萬4,000元，合計9萬9,522元，有無
    理由？(三)上訴人請求給付無故扣款18萬5,968元，有無理由
    ？(四)上訴人請求給付未付保留款31萬3,848元，有無理由？
    茲分別論述如后：
  (一)上訴人請求給付E棟至K棟樓梯扶手寬度修改工資及材料費，
    合計5萬4,000元，有無理由？
    1.上訴人主張：依系爭契約及其內所附「木質扶手工程施工
      說明」均未約定扶手與樓梯牆壁間須有120公分之距離，
      而被上訴人提出之圖說係建築師之設計圖，並非施工圖，
      自不能以此認伊施工錯誤。且伊就扶梯部分，均依標準施
      工方法施工，被上訴人工地主任亦從未制止及糾正，嗣因
      被上訴人執照送審未能通過，始要求上訴人修改，並稱願
      支付因此增加之工程費用，況因被上訴人之建築師設計樓
      梯平台牆壁至階梯之距離僅120公分，寬度不足，致造成
      扶梯超出10公分，並非伊施工不當。伊共修整136支扶梯
      （7棟各2個樓梯，共9樓計136個），支出工資3萬元，扶
      梯之材料2萬4,000元，合計5萬4,000元等語，並提出工程
      明細表為證（見本院卷第19頁）。被上訴人則抗辯：兩造
      於訂約後，伊即交付樓梯扶手剖面圖及位置示意圖等施工
      文件供上訴人依圖施作，該圖說均清楚標示各棟樓梯淨寬
      尺寸均為120公分，且依建築技術規則建築設計施工編第7
      節第33條亦明訂地面層以上每層之居室樓地板面積超過20
      0平方公尺以上者，其樓梯及平台淨寬1.2公尺以上，上訴
      人所施作樓梯扶手工程，遇有淨寬未達120公分，本應負
      修改責任，豈能推諉契約責任，要求修改工資及材料費等
      語，並提出樓梯扶手剖面圖及位置示意圖為證（見本院卷
      第76頁至88頁）。
    2.經查，依系爭契約第2條關於驗收（a）項規定「乙方（即
      上訴人）於每段工程完成後，應即通知甲方（即被上訴人
      ）辦理驗收，驗收所須人工、器具、設備等由乙方無條件
      配合提供。」、（b）規定「驗收時如發現品質不符要求
      或未依甲方所定之條件施工者，乙方應於甲方指定時間內
      改善完成…」、（d）項規定「乙方應妥善保管甲方所提
      供之圖面及施工規範等資料，並於驗收前全部返還。」（
      見原審卷第29頁），且其施工說明第3條第3項載明「本工
      程施工前承商須先放樣，…」（見原審卷第32頁）。又依
      被上訴人所之提出樓梯扶手剖面圖及位置示意圖等圖面所
      示，清楚標示各棟樓梯淨寬尺寸均為120公分（即樓梯扶
      手內緣至樓梯間牆壁），且證人即系爭工地E、F棟之工地
      主任錡賢明亦於本院證稱：「…所有工程我們都會提供天
      花板、隔間、樓梯剖面圖等圖說、藍圖資料給承包商及上
      訴人。…有將E、F棟的樓梯扶手剖面圖及位置示意圖交給
      上訴人…」（見本院卷第59頁），復參以建築技術規則建
      築設計施工編第7節第33條亦明訂地面層以上每層之居室
      樓地板面積超過200平方公尺以上者，其樓梯及平台淨寬
      1.2公尺以上（見本院卷第94頁、95頁），則上訴人依約
      自應按上開圖面施工。因而，上訴人所施作之樓梯扶手，
      若有淨寬未達120公分，即不符建築法規及系爭契約之約
      定，上訴人依約應負修改責任。然系爭工程之樓梯扶手因
      淨寬未達120公分，經建管人員告知1樓至9樓樓梯扶手須
      修改，嗣上訴人已完成修繕，固為兩造所不爭執，復經證
      人錡賢明結證屬實（見本院卷第59頁反面、60頁），惟此
      核屬上訴人未按上開圖面施工所致，揆諸前開說明，上訴
      人依約應負修改責任，則上訴人請求被上訴人給付E棟至K
      棟樓梯扶手寬度修改工資及材料費，合計5萬4,000元，自
      屬無據。
  (二)上訴人請求給付J、K棟廚房、後陽台及房間之踢腳板施作工
    程款7萬5,522元及G棟8樓至13樓PVC天花板工程款2萬4,000
    元，合計9萬9,522元，有無理由？
    1.上訴人主張：97年5月12日因颱風造成G棟8樓至13樓天花
      板損壞，被上訴人指示伊修復，伊因而支出工資2萬4,000
      元；另伊於97年12月9日為被上訴人施作J、K棟廚房、後
      陽台、房間之踢腳板，工程款為7萬5,522元；伊自得請求
      被上訴人給付等語，並提出請款單為證（見原審卷第7頁
      、14頁、本院卷第20頁）。被上訴人則抗辯：上訴人提出
      之踢腳板請款單為其自行製作，被上訴人否認其真正，且
      該請款單無伊之用印或簽章，難認上訴人確有施作該工程
      ；另天花板工程部分，颱風時上訴人仍在施工中，未驗收
      完成，因此因颱風造成之損壞，上訴人本有修復義務，況
      天花板工程之最後計價付款日期為97年10月25日，伊業已
      支付，上訴人自不得重複請款等語。
    2.經查，天花板工程之最後計價付款日期為97年10月25日，
      且被上訴人業已支付該部分之工程款，業據被上訴人提出
      工程估驗計價單、請款數量表為證（見原審卷第35頁至52
      頁、50頁至60頁），則依上訴人所陳97年5月12日因颱風
      造成G棟8樓至13樓天花板損壞，斯時上訴人仍在施工中，
      未驗收完成，因此因颱風造成之損壞，上訴人本有修復義
      務，況被上訴人於最後計價付款日業已支付，上訴人自不
      得重複請款，是上訴人此部分之請求，即屬無據。至前開
      踢腳板請款單均係上訴人自行製作，並無被上訴人或業主
      之簽名或蓋章用以證明，即難認上訴人有施作踢腳板工程
      ，此外上訴人復未提出其他積極證據足資證明被上訴人確
      有積欠其此部分工程款之情，上訴人此部分之請求，亦屬
      無據。
  (三)上訴人請求給付無故扣款18萬5,968元，有無理由？
    1.上訴人主張：伊施作H、I棟天花板工程款為11萬5,182元
      ，被上訴人僅支付6萬7,142元，尚欠4萬8,040元，又依被
      上訴人製作之工地代付代扣款總表，伊遭被上訴人扣款13
      萬7,928元，合計18萬5,968元，伊自得請求被上訴人給付
      等語。被上訴人則抗辯：上訴人H、I棟天花板工程實作數
      量為283.5平方公尺，故工程款僅11萬140元，且應扣減支
      付材料費9,818元及代僱工工資4萬2,998元，故當期應領
      工程款僅6萬7,142元。又兩造就系爭工程如有應扣款發生
      時，上訴人於領取各期工程款時，皆予了解扣款金額，並
      經確認當期應領工程款金額後，方由上訴人於領款人欄蓋
      章，足見上訴人知悉並同意該扣款，伊亦於上訴人領款同
      時，開立並交付營業人銷貨退出或折讓證明單予上訴人，
      由上訴人自行辦理扣款金額之稅額扣減手續，是伊並非無
      由扣款情等語，並提出工程估驗計價單、請款數量表為證
      （見原審卷第35頁至52頁、50頁至60頁）。
    2.經查，依系爭契約施工說明第3條第6項、第7項及付款辦
      法第1項、第2項分別約定：「承商完工時，需負責將垃圾
      清理完畢，否則由我方（即被上訴人）自行僱工清理，承
      商不得異議，所需費用由當期計價款中扣除」、「本工程
      採實作數量辦理計算，若有追加減工程，均依合約單價計
      算，承商不得推諉拒作。」、「以上均50%現金票，50%60
      天期票」、「依實作數量經驗收合格後付款100%，乙方（
      即上訴人）領款同時需給付領款金額10%的相對保證票予
      甲方（即被上訴人），於交屋完成3個月後，無任何問題
      發生，無息退回本保證票」（見原審卷第32頁）。而上訴
      人施作H、I棟工程實作數量為283.5平方公尺，故工程款
      僅11萬140元（即2棟數量283.5平方公尺×單價370元×1.
      05營業稅），惟應扣減支付材料費9,818元及代僱工工資
      家傢亮1萬8,480元、瑜昌6,720元、允勇6,300元、威龍1,
      680元，合計4萬2,998元，故當期應領工程款僅6萬7,142
      元，此有97年4月10日第12期工程估驗計價單在卷可考（
      見原審卷第40頁背面）。且證人錡賢明亦於本院證稱：「
      …工地廢料是由被上訴人僱車清運。…上訴人有被扣款的
      情形，如果我們查看工地時，有看到垃圾，我們就會馬上
      通知上訴人到場處理。若經過一定時日，上訴人沒有處理
      ，我們就會僱工清理，並予以扣款。而且對於扣款明細都
      會在每次請款時交給上訴人核對，並請其在請款單上簽名
      確認。」（見本院卷第59頁），上訴人亦自承工程估驗計
      價單上之簽名，係其於領款時簽的（見本院卷第60頁），
      足見上訴人於領取各期工程款時，皆經雙方確認當期應領
      工程款及扣款項目，上訴人當時既無意見，並於領款人簽
      章欄簽名用印，自不得嗣後執此主張天花板工程款尚不足
      4萬8,040元。至各期扣款部分，被上訴人亦於上訴人領款
      同時，開立並交付營業人銷貨退出或折讓證明單予上訴人
      ，由上訴人自行辦理扣款金額之稅額扣減手續，業據被上
      訴人提出營業人銷貨退出或折讓證明單為證（見本院卷第
      54頁至56頁），上訴人復自承確曾以上開證明單向稅捐單
      位辦理申報（見本院卷第60頁），顯見上訴人均已知悉並
      同意該扣款，始於工程估驗計價單上簽名，並持被上訴人
      所交付之營業人銷貨退出或折讓證明單向稅捐單位辦理申
      報，是上訴人主張被上訴人無由扣款13萬7,928元，自不
      可採。另證人即上訴人之小包徐明忠雖於本院證稱：「我
      有請現場工人要將現場打掃乾淨，將垃圾放到工地的地下
      室去集中處理。」，惟其亦證稱：「我並沒有每天到工地
      現場看工人將清掃完畢垃圾放到地下室，…係由工地主任
      錡賢明負責將垃圾搬離工地。」（見本院卷第58頁反面）
      ，足見證人徐明忠之證詞，並不足作為上訴人曾僱工將垃
      圾搬離工地之有利證據。則上訴人請求被上訴人給付無故
      扣款18萬5,968元，亦為無理由。
  (四)上訴人請求給付未退保留款31萬3,848元，有無理由？
    1.上訴人主張：伊承攬之工程總金額為523萬1,171元，10%
      保留款為52萬3,117元，伊完工後，被上訴人應將保留款
      全數退還，惟被上訴人仍積欠31萬3,848元未還等語。被
      上訴人則抗辯：系爭工程完成後，伊就上訴人實作數量進
      行結算，因有天花板工程溢付17萬4,385元、工程保險費
      分攤費用5萬元、代僱工1萬8,871元及樓梯扶手工程溢付7
      萬592元，合計31萬3,848元須予扣減，上訴人確認無誤後
      ，乃於98年7月13日領取應得保留款20萬9,269元之支票2
      紙，並均已兌現等語，並提出實作數量結算表及尾款計價
      單等文件為證（見原審卷第59頁反面、60頁）。
    2.經查，依系爭契約付款辦法約定：「工程完成經依實作數
      量經驗收合格後付款100%，乙方領款同時需給付領款金額
      10%的相對保證票予甲方，於交屋完成3個月後，無任何問
      題發生，無息退回本保證票」，已詳如前述，而兩造就系
      爭工程實作數量進行結算，因有天花板工程溢付17萬4,38
      5元、工程保險費分攤費用5萬元、代僱工1萬8,871元及樓
      梯扶手工程溢付7萬592元，合計31萬3,848元須予扣減，
      經上訴人確認無誤後，於98年7月13日領取應得工程保留
      款20萬9,269元，亦有被上訴人提出之實作數量結算表及
      尾款計價單等文件附卷可考（見原審卷第59頁反面、60頁
      ），顯見上訴人均已知悉並同意該扣款，始於工程估驗計
      價單上簽名，並領取工程保留款20萬9,269元，故上訴人
      於兩造會算後，再請求此部分保留款，亦顯不足採。
七、綜上所述，上訴人主張：伊依約完成承包工程項目後，因被
    上訴人申請使用執照之故，而要求伊更改樓梯扶手寬度，然
    被上訴人事後卻不願付款，連同伊為被上訴人修理因颱風吹
    壞PVC天花板，以及6成工程尾款，被上訴人尚有65萬3,338
    元未付，為不可採。被上訴人抗辯：就上述工程伊已付清各
    期工程款及尾款，為可採。從而，上訴人本於承攬契約之法
    律關係，請求被上訴人給付65萬3,338元及自起訴狀繕本送
    達翌日起算之法定遲延利息，為無理由，不應准許。原審為
    上訴人敗訴之判決，核無違誤。上訴意旨指摘原判決不當，
    求予廢棄改判，並於本院追加利息部分之請求，均為無理由
    ，均應予駁回。
八、本件事證已臻明確，兩造其餘之攻擊或防禦方法及未經援用
    之證據，經審酌後認均不足影響判決之結果，自無逐一論駁
    之必要，併此敘明。
據上論結，本件上訴及追加之訴均為無理由，依民事訴訟法第
449條第1項、第78條、第385條第1項前段，判決如主文。
中    華    民    國    99    年    7     月    6     日
                   民事第三庭
                        審判長法  官  林敬修
                              法  官  吳青蓉
                              法  官  黃騰耀
正本係照原本作成。
不得上訴。
中    華    民    國    99    年    7     月    7     日
                              書記官  潘大鵬

司法院資訊處製作；財團法人民間司法改革基金會備份。
